---
title: "Visualisation dynamique de réseaux"
author: "FinistR"
date: '2022-08-26'
output: html_document
---

```{r setup, include=FALSE}
knitr::opts_chunk$set(echo = TRUE)
```

# Introduction

Avant de commencer, voici un super tutoriel sur les réseaux et leur représentation graphique réalisé par Ognyanova, K. (2021) : [Network visualization with R](www.kateto.net/network-visualization) (mini-introduction sur la construction de réseaux, réseaux statiques, réseaux dynamiques, inventaire de packages R à utiliser).

La représentation de réseaux a également été abordée lors du [bootcamp Finist'R de 2020](https://stateofther.github.io/finistR2020/widget_graph_visualization.html).

La représentation peut être statique, en utilisant le package R `igraph` ou encore en passant par le language *ggplot* avec `ggraph`. Elle peut également être dynamique. L'un des avantages d'une représentation dynamique est qu'il est possible d'intéragir avec le réseau, i.e. zoomer, se déplacer, déplacer les noeuds...etc (pratique pour un premier travail exploratoire par exemple). 

Pour illustrer les différentes fonctionnalités de `visNetwork`, nous allons utiliser un jeu de données sur les personnages du premier tome de Game of Thrones.

```{r loadDataSet}
got <- read.csv(file = "https://raw.githubusercontent.com/YunranChen/STA650Lab/master/lab2_igraph2/gotstark_lannister.csv",
                stringsAsFactors = FALSE)[c(1:100),] # take only a reduced set for example
```

# `visNetwork`

`visNetwork`, déployé sur le CRAN, est une librairie de visualisation de réseaux utilisant vis.js (librairie JavaScript). Une [vignette](https://cran.r-project.org/web/packages/visNetwork/vignettes/Introduction-to-visNetwork.html) ainsi qu'un [tutoriel](http://datastorm-open.github.io/visNetwork/) sont disponibles.

> **Note:** Il existe aussi un autre package pour réaliser des réseaux en 3D, `networkD3`, disponible sur le CRAN mais ce dernier semble ne plus être développé depuis un moment. Les sorties sont également moins informatives/pratiques à manipuler ou utiliser.

Quelques particularités:

* Des objets igraph peuvent être utilisés. La fonction `toVisNetworkData()` permet de convertir les données igraph en données adaptées aux fonctions de visNetwork. Les attributs des noeuds (*vertices*) et des arêtes (*edges*) sont conservés et utilisés comme dans igraph. Par exemple, la couleur des arêtes spécifiée par `E(graph)$color` sera réutilisée par visNetwork pour colorer le graph. 
(On peut directement représenter le réseau igraph en visNetwork via `visIgraph`.)

* Plein d'options de customisation graphique

* La légende de `visNetwork` n'est pas très esthétique.. mais modifiable (avec pas mal d'investissement!)

> *Attention*: Lorsque le nombre de noeuds et/ou d'arêtes est important (plusieurs centaines), le graph peut mettre beaucoup de temps à s'afficher, voire crasher...

```{r}
library(visNetwork)
```

## En construisant le réseau 'à la main'

La fonction `visNetwork()` prend comme entrées principales deux data.frames (ou listes):

- **nodes**, avec au minimum une colonne `id` indiquant l'identifiant unique de chaque noeud
- **edges**, avec au minimum deux colonnes, `from` et `to`, indiquant les noeuds de départ et d'arrivée de chaque arête

Le reste des variables pouvant être ajoutés aux data.frames correspondent à des options graphiques. Deux possibilités pour la représentation: soit les arguments du type *couleur*, *taille*, *étiquette* sont spécifiés dans les data.frames en entrée de `visNetwork()`, soit ces arguments sont spécifiés au fur et à mesure dans des fonctions complémentaires telles `visEdges()`, `visNodes()`, `visGroups()`... etc.

```{r dataTransformation}
id <- unique(c(got$Source, got$Target))
family <- ifelse(grepl(x = id, pattern = "-"),
                 sapply(strsplit(id, "-"), "[", 2),
                 "Unknown") # too many, reduce a bit
family[!(family%in%c("Stark","Lannister","Baratheon"))] <- "Unknown"

got.nodes <- data.frame(id = id, label = id,
                        group = family)

got.edges <- data.frame(from = got$Source, to = got$Target,
                        weight = got$weight)
```

</br>

```{r}
visNetwork(nodes = got.nodes, edges = got.edges, main = "Graph basique")
```

</br></br>

On peut faire apparaître le sens des relations entre les noeuds.

```{r}
visNetwork(nodes = got.nodes, edges = got.edges, main = "Graph dirigé") %>%
  visEdges(arrows = "to")
```

</br></br>

On peut attribuer une couleur par groupe (si groupe il y a).

```{r}
visNetwork(nodes = got.nodes, edges = got.edges, main = "Graph avec couleurs customisées") %>%
  visGroups(groupname = "Stark", color = "lightseagreen") %>%
  visGroups(groupname = "Lannister", color = "#9e1549") %>%
  visGroups(groupname = "Baratheon", color = "#3a4991") %>%
  visGroups(groupname = "Unknown", color = "#a19d91")
```

</br></br>

Pour faire apparaître la légende de nos groupes, on utilise la fonction `visLegend()` comme ci-dessous.

```{r}
visNetwork(nodes = got.nodes, edges = got.edges, main = "Graph avec légende") %>%
  visLegend(position = "right", main = "Family")
```

</br></br>

On affiche uniquement les noeuds dont le degré de connexion est égal à un avec noeud donné (celui sur lequel on clique).

```{r}
visNetwork(nodes = got.nodes, edges = got.edges, main = "Graph surlignant les noeuds et arêtes les plus proches d'un noeud donné") %>%
  visOptions(highlightNearest = list(enabled = TRUE, degree = 1))
```

</br></br>

On peut sélectionner les noeuds à faire apparaître nettement sur le graphique (les autres seront en nuances de gris en arrière plan) en fonction d'une autre variable que le groupe.

```{r}
got.nodes$teams <- c(rep(c("TeamA", "TeamB"), nrow(got.nodes)/2),"TeamA")
visNetwork(nodes = got.nodes, edges = got.edges, main = "Graph avec sélection sur co-variable") %>%
  visOptions(selectedBy = "teams")
```

</br></br>

Pour faciliter la manipulation du réseau, on peut afficher des boutons de navigation...

```{r}
visNetwork(nodes = got.nodes, edges = got.edges, main = "Graph avec boutons de navigation") %>%
  visInteraction(navigationButtons = TRUE)
```

</br></br>

... ou de quoi éditer le réseau soit même (ajouter ou supprimer des noeuds, renommer un noeud... etc).

```{r}
visNetwork(nodes = got.nodes, edges = got.edges, main = "Graph avec boutons de navigation") %>%
  visOptions(manipulation = TRUE)
```

</br></br>

Il est possible de faire apparaître une bulle d'information en passant au-dessus d'un noeud. Le contenu de la bulle correspond normalement à l'option `title` (ne fonctionne pas très bien dans l'exemple ici).

```{r}
visNetwork(nodes = got.nodes, edges = got.edges, main = "Graph avec bulle d'information") %>%
  visNodes(title = paste0("Named ",got.nodes$id)) %>%
  visInteraction(tooltipStyle = 'position: fixed;visibility: hidden;padding: 5px;
                font-family: verdana;font-size: 14px;font-color: black;background-color: white;
                -moz-border-radius: 3px;-webkit-border-radius: 3px;border-radius: 3px;
                 border: 1px solid #808074;box-shadow: 3px 3px 10px rgba(0, 0, 0, 0.2);
                 max-width: 200px;word-break: break-all')
```

</br></br>

A chaque fois que l'on va représenter le graphique, la disposition des noeuds changera, à moins d'utiliser une graine pour fixer l'aléa. Cette représentation peut être optimiser via l'option concernant le *layout*.

```{r}
visNetwork(nodes = got.nodes, edges = got.edges, main = "Graph avec un layout spécifique (dynamique)") %>%
  visLayout(randomSeed = 220826, improvedLayout = TRUE)
```

</br>

```{r}
visNetwork(nodes = got.nodes, edges = got.edges, main = "Graph avec un layout spécifique (fixe)") %>%
  visIgraphLayout(randomSeed = 220826)
```

</br>

D'autres fonctions spécifiques:

- `visCollapse`: pour avoir une représentation groupe à groupe, plutôt que noeud à noeud (tout les noeuds sont regroupés en un seul)
- `visSetOptions`: pour tout customiser (précise que l'option est à utiliser à ses risques et périls)
- `visSave`: pour sauvegarder le réseau dans un fichier .html par exemple

Plein d'autres petites fonctions utiles pour l'intégration des réseaux dans Shiny.

</br></br></br>

## En partant d'un object igraph

On peut utiliser l'objet igraph directement dans une fonction "vis-". Par défaut le graph restera statique. Seul le noeud sélectionné pourra être déplacé, les autres ne bougeront pas.

```{r}
library(igraph)
g <- graph_from_data_frame(d = got[,-1], vertices = cbind(id, family), directed = FALSE)
V(g)$color <- "lightseagreen"
visIgraph(g)
```

</br></br>

On peut aussi convertir l'objet igraph en objet visNetwork.

```{r}
g.vis <- toVisNetworkData(g)
visNetwork(nodes = g.vis$nodes, edges = g.vis$edges)
```


# References

* https://cran.r-project.org/web/packages/visNetwork/vignettes/Introduction-to-visNetwork.html (vignette de `visNetwork`)

* http://datastorm-open.github.io/visNetwork/ (tutoriel d'utilisation de `visNetwork`)

* https://visjs.github.io/vis-network/examples/ (illustrations des fonctionnalités de vis.js)

* https://kateto.net/network-visualization (tutoriel complet et détaillé sur la visualisation de réseaux avec R)

</br></br></br>
* https://github.com/YunranChen/STA650Lab (jeu de données sur Game of Thrones)
