---
title: "Rstudio et pipe"
author: "finistere2022"
date: "`r Sys.Date()`"
output: 
  html_document:
    df_print: paged
---

```{r setup, include=FALSE}
knitr::opts_chunk$set(echo = TRUE)
```

# R et le chaînage d'opérations

Le chaînage d'opérations est disponible depuis plusieurs années via le pipe `%>%` de `{{maggritr}}`. R 4.1.+ a introduit un opérateur de pipe natif `|>`.

Cet opérateur séquentiel fonctionne de la même manière que le `%>%` usuel.

```{r pipe_magritr}
library(magrittr)
10:15 %>% # Pour le vecteur 10:15
  sqrt() %>% # On prend la racine carrée, puis
  mean() %>% # On calcule la moyenne
  round(digits = 2) # On arrondit
```

```{r pipe_natif}
# Maintenant, avec le pipe "natif"
10:15 |> # Pour le vecteur 10:15
  sqrt() |> # On prend la racine carrée, puis
  mean() |> # On calcule la moyenne
  round(digits = 2) # On arrondit
```

## Différences entre le ` %>% ` et le ` |> `

Une première question naturelle est "Quelle est la différence?".
La différence fondamentale est que `%>%` est une *fonction* qui s'écrit `%>%(LHS, RHS)` où `RHS` est  une fonction et `LHS` est une expression `R` quelconque, alors que le `|>` est un simple raccourci syntaxique , i.e. `a |> f()` est interprété **exactement** comme `f(a)`.

Cette simplification fait que ce dernier est plus efficace.

Par exemple, sur notre suite d'opérations simples:

```{r pipe_benchmark_simple}
library(microbenchmark) # Pour la comparaison
microbenchmark(native = {10:15 |>
    sqrt() |> 
    mean() |> 
    round(digits = 2)},
    magritr = {10:15 %>%
        sqrt() %>%
        mean() %>%
        round(digits = 2)}) %>% 
  summary()
```

Cependant, en pratique, dans l'usage classique impliquant des tableaux de données, ce gain est négligeable au vu des différentes manipulations (notamment les copies des tableaux) effectuées.

```{r pipe_benchmark_complexe}
library(dplyr) # Pour la manipulation de data.frame
microbenchmark(native = iris |>
                 select_if(is.numeric) |>
                 mutate_all(sqrt) |> 
                 summarise_all(mean) |>
                 summarise_all(round, digits = 2),
               magritr = iris %>% 
                 select_if(is.numeric) %>% 
                 mutate_all(sqrt) %>%  
                 summarise_all(mean) %>% 
                 summarise_all(round, digits = 2)) %>% 
  summary()
```

Cette subtilité peut induire des comportements insidieux, notamment dans la manipulation d'expressions de `R`, où l'on préferera sans doute le `|>` natif qui reproduit exactement le `R` de base.

Par exemple, si on reproduire le code suivant de manière séquentielle:
```{r pipe_quote_a_reproduire}
quote(print("Hello"))
```

on procéderait classiquement à:

```{r}
"Hello" |> 
  print() |> 
  quote()
```




# Nouveautés dans RStudio

L'IDE RStudio fait l'objet d'un travail de développement intense. Sur les derniers mois, quelques évolutions notables concernent:

- l'édition de fichier rmarkdown en mode visuel plutôt que source (pour avoir une idée immédiate du rendu visuel des documents). **Attention:** les transitions entre les modes *source* et *visuel* peuvent changer l'organisation du document (notamment les sauts de lignes, espaces, etc)
- le support du nouveau moteur graphique de R 4.2

# Apprentissage de git

L'apprentissage de git, notamment la gestion des branches, est souvent considéré comme complexe malgré la profusion de ressources existantes (par exemple: [git manual](https://git-scm.com/docs/user-manual.html)). Des interfaces ludiques existent pour (re)-découvrir et s'entraîner à la gestion des branches. Nous avons exploré [Learning branching](https://learngitbranching.js.org/).
