---
title: "QuartoTest"
author: "Emré, Annaig, Saint-Clair, Marina et Mary"
date: today
engine: knitr
# title-block-banner: true ("#EEAEEE")
# title-block-banner: "#EEAEEE"
title-block-banner: true
format: 
   html: 
      theme: flatly
      code-fold: true
      number-sections: true
      chalkboard: true
      toc: true 
#bibliography : biblio.bib
browser: true
---

# Annaïg

## Sources
-   [Notes on Changing from Rmarkdown/Bookdown to Quarto](https://www.njtierney.com/post/2022/04/11/rmd-to-qmd/)


## Installation

D'abord il faut installer quarto : https://quarto.org/docs/get-started/.

Pour executer des fichiers qmd sur Rstudio, il est nécessaire d'avoir la nouvelle version de RStudio (2022.07). Maintenant on peut créer directement un nouveau fichier qmd dans File \> New File \> Quarto document.

## Coder en R et Python dans un même fichier qmd

```{r}
library(reticulate)
```

Pour coder en R, préciser {r} au début de la cellule :

```{r}
#| label: vecteur_R
vect <- 1:6
vect
vect[1]
class(vect)
```

Pour coder en python, préciser {python} au début de la cellule :

```{python}
#| label: vecteur_py
import numpy as np
vect = np.array([1,2,3])
print(vect)
print(vect[0])
type(vect)
```

Pour utiliser un objet R avec python, appeler l'objet avec "r." devant :

```{python}
#| label: vecteur_rInpy
print(r.vect)
print(r.vect[0])
type(r.vect)
```

Pour utiliser un objet python avec R, appeler l'objet avec "py\$" devant :

```{r}
#| label: vecteur_pyInR
py$vect
py$vect[1]
class(py$vect)
```

## Transformer un .Rmd en .qmd

Il suffit de changer l'extension de notre fichier. Le code ci-dessous permet d'identifier les fichiers .Rmd et modifier leur extension en .qmd (code issus de https://www.njtierney.com/post/2022/04/11/rmd-to-qmd/)

```{r}
#| eval: false
library(fs)
library(stringr)
rmd_names <- dir_ls(path = ".", glob = "*.Rmd")
qmd_names <- str_replace(string = rmd_names,
                         pattern = "Rmd",
                         replacement = "qmd")
file_move(path = rmd_names,
          new_path = qmd_names)
```

# Marinq

## Qu'est-ce que le Quarto ? 
Il s'agit d'un moyen de rendre des fichiers sources en texte qui contiennent du code écrit en Python, R, Observable ou Julia.

## Principales différences entre R Markdown et Quarto 

* Il faut appeler rmarkdown depuis R pour l'utiliser. Cela signifie que, par exemple, un utilisateur de Python doit effectuer des installations supplémentaires.

* Au lieu d'être un package R, Quarto est un logiciel distinct, que l'on peut appeler depuis la ligne de commande. Cela signifie que d'autres logiciels peuvent l'utiliser pour créer leurs propres documents de programmation lettrés.

* Quarto semble être beaucoup plus cohérent. Par exemple, au lieu d'avoir un fichier _bookdown.yml spécial pour le bookdown, qui nécessite également un fichier _output.yml spécial, il y a maintenant un seul fichier _quarto.yml.

R markdown utilise knitr pour communiquer avec R et gérer la génération du document. Mais avec quarto, nous avons cette interface générale, où quarto peut parler à différents langages de programmation.

## Passage de rmarkdown à quarto

* Installation
+ [quarto](https://quarto.org/docs/get-started/)
+ [Dernière version de Rstudio](https://dailies.rstudio.com/)
* Modifier les noms de fichiers : filename.Rmd —> filename.qmd
* Remplacer _bookdown.yml par _quarto.yml et supprimer _output.yml


# Mary

# Autre
