---
title: "QuartoTest"
author: "Emré, Annaig, Saint-Clair, Marina et Mary"
date: today
engine: knitr
# title-block-banner: true ("#EEAEEE")
# title-block-banner: "#EEAEEE"
title-block-banner: true
format: 
   html: 
      theme: flatly
      code-fold: true
      number-sections: true
      chalkboard: true
      toc: true 
bibliography : biblio.bib
browser: true
---

# Annaïg

## Installation

D'abord il faut installer quarto : https://quarto.org/docs/get-started/.

Pour executer des fichiers qmd sur Rstudio, il est nécessaire d'avoir la nouvelle version de RStudio (2022.07). Maintenant on peut créer directement un nouveau fichier qmd dans File \> New File \> Quarto document.

## Coder en R et Python dans un même qmd

```{r}
library(reticulate)
```

Pour coder en R, préciser {r} au début de la cellule :

```{r}
#| label: vecteur_R
vect <- 1:6
vect
vect[1]
class(vect)
```

Pour coder en python, préciser {python} au début de la cellule :

```{python}
#| label: vecteur_py
import numpy as np
vect = np.array([1,2,3])
print(vect)
print(vect[0])
type(vect)
```

Pour utiliser un objet R avec python, appeler l'objet avec "r." devant :

```{python}
#| label: vecteur_rInpy
print(r.vect)
print(r.vect[0])
type(r.vect)
```

Pour utiliser un objet python avec R, appeler l'objet avec "py\$" devant :

```{r}
#| label: vecteur_pyInR
py$vect
py$vect[1]
class(py$vect)
```




# Marina

# Mary


# Autre


