---
title: "SIG avec SF"
author: "Pierre Barbillon, Anna Bonnet, Pierre Gloaguen"
date: "2022-08-23"
output: 
  html_document
editor_options: 
  chunk_output_type: console
---

```{r setup, include=FALSE}
knitr::opts_chunk$set(echo = TRUE, message = FALSE, warning = FALSE)
```

```{r sig_required_packages}
library(sf)
library(tidyverse)
```

# Référence

Ce petit tutoriel décrit l'usage basique de `sf`, les exemples sont extraits de [ce tutoriel complet](https://rcarto.github.io/geomatique_avec_r/index.html) (qui n'utilise cependant pas la logique `tidyverse`).



# Données 

Les données utilisées sont issues de ce [tutoriel sur la géomatique avec R](https://rcarto.github.io/geomatique_avec_r/) et accessible sur leur répertoire `Github`.

```{r sig_load_data, cache = TRUE}
communes <- st_read("https://github.com/rCarto/geomatique_avec_r/blob/main/data/lot46.gpkg?raw=true",
               layer="commune")

route <- st_read("https://github.com/rCarto/geomatique_avec_r/blob/main/data/lot46.gpkg?raw=true", 
                 layer = "route", quiet = TRUE)
```

# Objets `sf`

La première étape est de caractériser ces objets spatiaux. Ces objets sont de la classe `sf`.

```{r sig_type_objet}
is(communes)
is(route)
```

Un objet `sf` est un tableau qui se manipulera comme un `data.frame`. 
Cependant, l'objet `sf` a la caractéristique de contenir une colonne `geometry` qui donne les coordonnées de l'objet géographique. 
Cet objet géographique peut être 

- un point;
- une ligne;
- un polygone;
- un ensemble de polygones (`MULTIPOLYGON`);
- etc... (on trouvera le descriptif des formats [ici](https://r-spatial.github.io/sf/articles/sf1.html))

```{r sig_print_communes}
communes
```

```{r sig_print_routes}
route
```

Chaque champ de cette colonne `geometry` est un ensemble de valeurs numériques exprimées dans un système de référence, le *coordinate reference system* (CRS). Pour trouver le CRS adapté à sa zone, on pourra consulter [cette page](https://fr.wikipedia.org/wiki/Transverse_universelle_de_Mercator#top-page).

Pour la France, le CRS 2154 est une bonne (au sens du respect des distances après projection) approximation à l'échelle du territoire métropolitaine.

# Mise au format `sf`

Les objets précédents étant nativement des "objets géographiques", on les chargeait directement avec `st_read` (formats `.shp`, `.gpkg`, possibles). 
Cependant, on peut transformer un tableau ayant deux colonnes de coordonnées grâce à la fonction `st_as_sf`.

```{r sig_population_brute}
# Tableau classique
population_brute <- read.csv("https://github.com/rCarto/geomatique_avec_r/raw/main/data/pop.csv")
head(population_brute) # Les colonnes x et y sont déjà en CRS(2154)
```

```{r sig_population_sf}
population <- st_as_sf(population_brute, 
                       coords = c("x", "y"), # Spécification des coordonnées
                       crs = st_crs(2154)) # On utilise st_crs pour specifier un CRS
population
```

# Manipulation et visualisation

La manipulation et la visualisation sont calquées sur celles des `data.frame`. 
On pourra utiliser tous les verbes de `dplyr`. 

Par exemple, si on veut obtenir la commune ayant la plus grande population

```{r sig_obtention_tableau}
filter(communes, POPULATION == max(POPULATION)) %>% 
  select(NOM_COM, POPULATION) # On note que la colonne geometry est conservé!
```


Pour la représentation graphique, on pourra utiliser le `plot` natif ou, si l'on préfère, se servir de `ggplot2` et de la fonction dédiée `geom_sf`.

```{r sig_communes_plot, warning = FALSE}
plot(communes)
```

```{r communes_ggplot, cache = TRUE}
# Graphique basique des polygones
ggplot(communes) + 
  geom_sf()

# Ajout d'un attribut du tableau
ggplot(communes) +
  geom_sf(aes(fill = POPULATION)) +
  scale_fill_viridis_c()

# Ajout d'un 2e objet sf
ggplot(communes) +
  geom_sf(fill = "lightblue") +
  geom_sf(data = route, color = "red")
```

# Manipulations spatiales

`sf` propose une série de fonctions (ou *verbes* commençant par le préfixe `st_`).
Par exemple, `st_bbox` extrait le rectangle entourant un objet géométrique.

## `st_intersects`

Ici, si on veut isoler les routes qui traversent la commune de Gramat et la représenter.
On utilise ici `st_intersects` qui établit si un un ensemble de `geometry` (dans l'argument `x`) intersecte un ou plusieurs `geometry`.


```{r sig_plot_communes_gramat, cache = TRUE}
gramat <- filter(communes, NOM_COM == "Gramat") # On extrait la commune Gramat
limites_gramat <- st_bbox(gramat) # On en extrait ses limites
# On s'intéresse aux routes qui traversent Gramat, où ici, st_intersects renvoie 
# un vecteur de booleens (c'est le role de sparse = FALSE) indiquant pour chaque
# route si elle traverse ou non Gramat.
routes_gramat <- filter(route, st_intersects(route, gramat, sparse = FALSE))

# On peut faire la représentation graphique.
ggplot(communes) +
  geom_sf(color = "black", size = 2)  +
  geom_sf(data = route, aes(color = "Hors Gramat")) +
  geom_sf(data = routes_gramat, aes(color = "Traversant Gramat")) +
  labs(color = "", title = "Commune de Gramat") +
  coord_sf(xlim = limites_gramat[c("xmin", "xmax")], 
           ylim = limites_gramat[c("ymin", "ymax")])
```

## `st_within`

Si on ne souhaite que les routes **à l'intérieur** de la commune, on utilise `st_within`

```{r sig_plot_routes_dans_gramat, cache = TRUE}
routes_dans_gramat <- filter(route, st_within(route, gramat, sparse = FALSE))

# On peut faire la représentation graphique.
ggplot(communes) +
  geom_sf(color = "black", size = 2)  +
  geom_sf(data = route, aes(color = "Hors Gramat")) +
  geom_sf(data = routes_dans_gramat, aes(color = "Traversant Gramat")) +
  labs(color = "", title = "Commune de Gramat") +
  coord_sf(xlim = limites_gramat[c("xmin", "xmax")], 
           ylim = limites_gramat[c("ymin", "ymax")])
```

## Unions

```{r sig_restaurants_complet}
restaurants_complet <- st_read("https://github.com/rCarto/geomatique_avec_r/blob/main/data/lot46.gpkg?raw=true", 
                 layer = "restaurant", quiet = TRUE)
```

On a importé la liste des restaurants de la région. On voit ci-dessous que nombre d'entre eux sont en dehors du Lot. 

```{r sig_plot_restaurants}
ggplot(communes) +
  geom_sf() +
  geom_sf(data = restaurants_complet, color = "red") +
  labs(title = "Positions des restaurants")
```

Ainsi, on souhaite ne conserver que ceux sont qui sont dans notre ensemble de communes.
On utilisera à nouveau `st_intersects`, mais ici on ne veut pas que le test se fasse pour chaque commune! Ainsi, on regroupera toutes les communes en un seul polygone avec `st_union`.

```{r sig_creation_restaurantst_union}
restaurant <- filter(restaurants_complet,
                     st_intersects(restaurants_complet,
                                   st_union(communes),
                                   sparse = FALSE))
```

```{r sig_plot_restaurants_filtres}
ggplot(communes) +
  geom_sf() +
  geom_sf(data = restaurant, color = "red") +
  labs(title = "Positions des restaurants du Lot")
```



## Barycentres et buffers

On peut obtenir le barycentre d'un polygon et/ou faire un *buffer* autour d'un objet géométrique.

```{r sig_centroid}
buffer_gramat <- st_centroid(gramat) %>% # On extrait le centre de gravité 
  st_buffer(dist = 15000) # On fait le disque centré en ce point, de rayon 15km 
# Représentation
ggplot(buffer_gramat) +
  geom_sf(data = communes) +
  geom_sf(alpha = .3, fill = "red")
```



## Exercices

Afin de s’entraîner, nous avons répondu aux exercices proposés dans le tutoriel **Géomatique avec `R`** cité plus haut.

1. Quelles communes ont plus de 10 restaurants et moins de 1000 habitants ?

```{r sig_exo_restaurant}
# Villages de France
VdF <- communes %>% # Dans communes
  filter(POPULATION < 1000) %>% # On extrait celles ayant < de 1000 habitants
  mutate(NbResto = st_intersects(., restaurant) %>%
           sapply(length)) %>% 
  filter(NbResto >= 10)
pull(VdF, NOM_COM)
```

2. Les représenter sur une carte

```{r representation_graphique}
ggplot(communes) +
  geom_sf(fill = "gray") +
  geom_sf(data = VdF, fill = "red") +
  geom_sf_label(data = VdF, aes(label = NOM_COM), nudge_x = 20000)
```

3. Intersecter les routes par les communes
Découper les routes par les communes. Chaque segment de route récupère l’identifiant de la commune dans laquelle il se trouve.
Rajouter une colonne longueur qui contient la longueur de chacun des segments.

```{r sig_routes_communes, cache = TRUE}
routes_communes <- st_intersection(route, communes) %>% 
  mutate(ID == paste(NUM_ROUTE, NOM_COM)) %>% 
  select(ID, NUM_ROUTE, NOM_COM) %>% 
  mutate(longueur = st_length(.))
```

4. 

- Calculer la longueur totale de route par commune;
- Joindre ses longueurs à la table des communes;
- Calculer les superficies des communes;
- Convertir
- Calculer les 2 indicateurs suivants:
    - le rapport entre la longueur des routes et la population des communes.
    - le rapport entre la longueur des routes et la superficie des communes.

```{r sig_indicateur_communes, cache = TRUE}
indicateur_communes <- routes_communes %>% 
  group_by(NOM_COM) %>% 
  summarise(longueur_totale_route = sum(longueur) * 10^(-3)) %>% # Mise en km 
  st_drop_geometry() %>%  # Ici, on veut faire une jointure, donc on se débarasse de la geometry
  inner_join(x = communes) %>% # On met le sf en 1er argument pour que la sortie soit un sf
  mutate(surface = st_area(.) * 10^(-6),# Création des nouvelles
         longueur_par_habitant = longueur_totale_route / POPULATION, 
         longueur_par_km2 = longueur_totale_route / surface) %>% 
  select(NOM_COM, longueur_totale_route, longueur_par_habitant, longueur_par_km2)
```

4. Représenter les deux indicateurs

```{r sig_plot_indicateur_communes}
p1 <- ggplot(indicateur_communes) + 
  geom_sf(aes(fill = as.numeric(longueur_par_habitant))) +
  scale_fill_viridis_c() +
  geom_sf(data = route, color = "red", size = .5, alpha = .2) +
  labs(title = "Longueur de route par habitant") +
  theme(legend.position = "none")
p2 <- ggplot(indicateur_communes) + 
  geom_sf(aes(fill = as.numeric(longueur_par_km2))) +
  scale_fill_viridis_c() +
  geom_sf(data = route, color = "red", size = .5, alpha = .2) +
  labs(title = "Longueur de route par km2") +
  theme(legend.position = "none")
cowplot::plot_grid(p1, p2)
```



